臺灣高等法院民事判決
110年度重上字第240號
上  訴  人  林雪華  
訴訟代理人  吳灌憲律師


被  上訴人  黃柏蒼  

            黃柏銘  
            黃瑄雯  
共      同
訴訟代理人  毛仁全律師
            張百欣律師

上列當事人間請求清算合資財產等事件，上訴人對於中華民國10
9年12月31日臺灣桃園地方法院108年度訴字第1858號第一審判決
提起上訴，本院於110年9月29日言詞辯論終結，判決如下：
    主      文
上訴駁回。
第二審訴訟費用由上訴人負擔。
    事實及理由
一、被上訴人主張：伊等均為訴外人黃石儀（下逕稱其名）之子
    女，黃石儀前於民國98年5月6日與上訴人合資購買桃園縣大
    園鄉（現改制為桃園市○○區○○○段○○○○段○00000地號土地、
    同段第198-3地號土地、桃園市○○區○○段○○○段000000地號土
    地（下稱合購土地，分稱系爭197-3號、系爭198-3號、系爭
    420-44號土地），雙方並訂有合約書(下稱系爭合約書)。又
    黃石儀與上訴人於103年5月8日簽訂協議書（下稱系爭協議
    書），補充上開系爭合約書不明確之部分，雙方約定黃石儀
    就合購土地應有部分3分之1借名登記於上訴人名下。又上訴
    人為使系爭420-44號土地可擴大容積，於105年11月間將系
    爭197-3地號土地全部及系爭198-3地號土地應有部分1000分
    之264贈與桃園市政府，故伊等僅就附表所示土地（下稱系
    爭土地）為請求。黃石儀於107年6月9日死亡，上開借名登
    記關係已然終止，縱未終止，伊等已以108年12月16日民事
    追加訴之聲明狀之送達作為終止兩造借名登記關係之意思表
    示；再者，伊等已依上訴人之意給付黃石儀尚積欠之購地款
    及利息共新臺幣（下同）634萬元，則借名登記關係終止條
    件已然成就，上訴人自應將系爭土地應有部分3分之1移轉登
    記予伊等公同共有。爰類推適用民法第541條第2項，並依民
    法第697條、第699條規定及繼承法律關係，先位聲明求命上
    訴人應將附表所示應移轉之權利範圍之系爭土地移轉登記予
    伊等公同共有。備位聲明求命㈠上訴人應協同伊等就原判決
    附表所示合資財產辦理清算、㈡前項合資財產清算完畢後，
    結算賸餘之財產應分別以3分之1、3分之2之比例分配返還予
    兩造。（原審就被上訴人之先位聲明為勝訴判決，上訴人聲
    明不服，提起上訴，原審為被上訴人敗訴部分，未據上訴，
    不予贅述）。並答辯聲明：上訴駁回。
二、上訴人則以：系爭土地乃上訴人於95年間向訴外人蔡正雄等
    人購買，嗣於98年間黃石儀始與伊商量承購系爭土地之3分
    之1而訂立系爭合約書，而103年5月8日所訂定之系爭協議書
    ，除重申系爭合約書之約定外，最重要之差異在於系爭土地
    出售為損益分配時，黃石儀願再按原約定給付之年息4％總額
    再為給付。又系爭協議書之本質為黃石儀向伊購買系爭土地
    日後買賣利潤差價請求分配之無名契約，黃石儀就系爭土地
    僅有土地出售後所獲利潤之3分之1之請求權，而非黃石儀與
    伊就系爭土地應有部分3分之1有何借名登記關係。伊於訴訟
    中收受之634萬元僅係暫付款，並非購地款。至伊之原審訴
    訟代理人於書狀及開庭時自認兩造就系爭土地應有部分3分
    之1存在借名登記關係與事實不符，伊予以撤銷等語，資為
    抗辯。並上訴聲明：㈠原判決廢棄、㈡被上訴人在第一審之訴
    駁回。
三、本院之判斷：
　㈠上訴人於95年間向訴外人蔡正雄等人購買合購土地，嗣於98
    年間黃石儀與上訴人商量承買合購土地之3分之1，而於95年
    5月6日訂立系爭合約書，復於103年5月8日再簽訂系爭協議
    書，以補充系爭合約書約定不明確之部分，有上訴人提出之
    不動產買賣合約書、支票、免用統一發票收據、土地所有權
    狀、系爭合約書、系爭協議書等件在卷可憑（見原審卷㈠第4
    3-73頁、原法院108年度桃司調字第184號卷《下稱桃司調卷》
    第29-35頁）。又上訴人為使系爭420-44號土地可擴大容積
    ，於105年11月間將系爭197-3地號土地全部及系爭198-3地
    號土地應有部分1000分之264贈與桃園市政府，目前僅有如
    附表所示之系爭土地尚在上訴人名下，有桃園市政府函及捐
    贈相關之移轉契約書、土地增值稅免稅證明書、財政部國稅
    局贈與稅免稅證明書、桃園市政府工務局函、土地登記第一
    類謄本附卷可參（見原審卷㈠第107-121頁、桃司調卷第77-8
    1頁）。且為兩造所不爭執，堪信為真實。
　㈡系爭合約書就合購土地原約定為「1.由甲方（即上訴人）出
    資1,800萬購買菓林街建地（即合購土地）。2.雙方同意乙
    方（即黃石儀）佔三分之一買賣利潤之差價，乙方未出任何
    資本，但民國95年8月起，每月10日乙方必須支付甲之利息
    兩萬元（約600萬銀行4%之利息）。3.將來賣出資本總額之1
    ,800萬全數屬於甲方所有，餘額所賺之利潤甲方分得三分之
    二、乙方分得三分之一。」（見原審卷㈠第71頁）。雙方再
    於103年5月8日簽訂系爭協議書時，除重申上開系爭合約書
    之內容，並於系爭協議書第條第㈡項約定：「鑑於前開約定
    內容文義尚有不明確之處，為免日後紛爭，雙方合議（按：
    為「意」之誤）變更其內容如下：1.合購土地之價金1,800
    萬元，由甲方負擔1,200萬元，乙方負擔600萬元。2.乙方依
    前項約定應負擔之地價金600萬元，由甲方先行墊付。3.就
    甲方依第2項約定墊付之600萬元，乙方應自95年8 月起按月
    給付依週年利率4%計算之利息（即每月2萬元）予甲方。4.
    損益分配：合購土地出售之價款，於甲方得先扣除：⑴出資
    額1,800萬元；⑵因購買及出售合購土地支出之一切費用。合
    購土地出售之價款於甲方扣除前開2項金額後，如仍有賸餘
    ，該餘款由甲方取得3分之2、乙方取得3分之1。但經103年5
    月8日協商乙方應再給付甲方其依第3條約定已給付之利息總
    額。5.雙方於本協議書訂立前，就本件合購土地事件所為任
    何口頭或書面約定，均因本協議書之訂立而失效等語（見桃
    司調卷第31-33頁）。堪認黃石儀與上訴人就合購土地之權
    利義務以系爭協議書為準據，且已於系爭協議書內就合購土
    地價金之出資、代墊出資利息之給付、利潤分配及售出後利
    息之補償等細節約定甚詳。依系爭協議書約定之真意，雖合
    購土地之價金由上訴人先代墊，然黃石儀亦應按月給付上訴
    人代墊款600萬元之4％利息，且未來合購土地出售後，扣除
    成本及相關經費後，利潤之分配亦以出資額比例（即上訴人
    分得2/3、黃石儀分得1/3），則被上訴人主張黃石儀就合購
    土地具有應有部分3分之1之權利，尚非無據。黃石儀將其與
    上訴人合購之土地全數登記於上訴人名下，其等就合購土地
    應有部分3分之1自已成立借名登記之法律關係，足堪認定。
　㈢上訴人雖抗辯：系爭協議書為系爭土地之買賣利潤差價請求
    分配之無名契約，並撤回關於系爭土地應有部分3分之1為黃
    石儀借名登記於上訴人名下之抗辯云云；惟查，被上訴人起
    訴聲明原為請求上訴人就合資財產（即合購土地）辦理清算
    及請求分配合資財產，嗣因上訴人陳報已將系爭197-3地號
    土地全部及系爭198-3地號土地應有部分1000分之264贈與桃
    園市政府，目前僅有如附表所示系爭土地在上訴人名下；及
    抗辯「本案系爭土地最初由被告（即上訴人）單獨獨資購買
    ，嗣原告之父（即黃石儀）始向被告洽購三分之一應有持分
    ，但因無款可付價金，故雙方乃約定由伊給付相當此等價金
    年息4%（後改為8%）之方式處理，而原告之父所約定之三分
    之一持分，則借名登記在被告名下（實質亦兼具擔保作用）
    ……」（見原審卷㈠第38頁）。復於原審108年11月14日行言詞
    辯論時稱：「（問：被告是否認為原告之父親與被告間就系
    爭三筆土地應有部分三分之一存在借名登記關係？）沒有錯
    ，而且借名登記的目的就在擔保對原告的債權，這是原告父
    親與被告締結借名登記關係的真意，因此原告沒有清償對被
    告的債務之前，借名登記不能終止。」、「（問：就你們認
    知原告欠你們600萬元嗎？）原來原告（按：應為被上訴人
    之父）跟我們購買系爭土地三分之一權利部分是600萬元，
    這部分沒有付，另外有二筆利息，一個是每個月要付的2萬
    元，付到何時確認後再陳報，另外一筆都沒有付。.....」
    等語（見原審卷㈠第90頁）；並經被上訴人具狀稱「果若原
    告沒有錯誤理解被告書狀之真意，被告確實主張黃石儀與伊
    等就系爭土地1/3之持份係借名登記，則...原告於...黃石
    儀往生後即可因借名登記關係消滅而請求返還借名登記財產
    ，此見解對原告甚為有利，為免原告錯誤理解被告之主張，
    此部分自有向被告再為確認之必要」等語（見原審卷㈠第97
    頁），而請求確認上訴人之真意，並於108年12月12日追加
    終止借名登記，請求返還系爭土地1/3應有部分之先位聲明
    （見原審卷㈠第123-135頁）。而上訴人不但提供其臺灣新光
    商業銀行之帳號供被上訴人於108年12月31日匯入上開上訴
    人所抗辯尚積欠之本金600萬及利息34萬，更於109年5月12
    日之書狀重申系爭土地雙方合意於未出售前完全登記在上訴
    人名下之原因係為擔保上開600萬地價款及系爭土地為借名
    登記法律關係（見原審卷㈠第216-218頁）。足認上訴人已自
    認其與黃石儀間就系爭土地應有部分3分之1存有借名登記之
    法律關係甚明。上訴人遲至109年11月5日之書狀始改稱「系
    爭土地為上訴人獨資購買，系爭協議書之定性為黃石儀向上
    訴人購買系爭土地之買賣利潤差價請求分配之無名契約」等
    語（見原審卷㈡第4-18頁），且無提出其他佐證以實其說，
    顯與民事訴訟法第279條撤銷自認之規定未合，難認有理。
　㈣上訴人再抗辯：⑴被上訴人所給付之600萬僅為暫收款，並非
    清償購地之款項。⑵黃石儀就系爭土地未有實質上之管理使
    用收益權能，系爭土地歷年來之地價稅及修剪雜草均由上訴
    人為之，不符借名登記法律關係之要件，且⑶被上訴人尚未
    依系爭協議書第二條㈡⒋但書之約定給付利息；又⑷依系爭協
    議第三條雙方就另筆虎尾土地之合作模式以觀，顯見黃石儀
    與上訴人間就土地投資向為買賣利潤差價分配之約定；且系
    爭協議書之性質，業據原法院另案108年度重訴字第234號（
    下稱另案第234號）判決認定具有借貸及合作投資之混和契
    約，本件依法應受爭點效之拘束云云；惟查：　
　⒈上訴人自原審即多次抗辯黃石儀與其合意將系爭土地登記於
    其名下，係為擔保黃石儀所欠之600萬地價款及利息，且被
    上訴人匯款後，上訴人甚至在其書狀之不爭執事項記載被上
    訴人已依系爭協議書給付地價金600萬元（見原審卷㈠第38-4
    0、172-173、217頁）；又上訴人於原法院另案第234號中，
    訴請被上訴人履行系爭協議關於合購土地之地價款600萬元
    及自108年5月31日起至土地出售之日止，按月支付2萬元。
    而依該案起訴狀所載，上訴人稱「黃石儀於與其商議合購土
    地之1,800萬元，由上訴人出資1,200萬元，黃石儀出資600
    萬元，惟由上訴人代墊應由黃石儀出資之600萬元，雙方約
    定黃石儀應自95年8月起按月支付該600萬元之利息2萬元，
    然自107年7月至108年4月均未支付」等語，亦是基於系爭協
    議書請求被上訴人支付合購土地之地價款600萬元，業據本
    院職權調閱上開案件卷宗核閱無誤。上訴人嗣於原審109年1
    1月19日開庭時一改前詞主張被上訴人所匯之600萬元僅為暫
    收款，代表未來不再收取利息（見原審卷㈡第31頁），不但
    與其向來之主張相異，未有其他證據相佐，且與系爭協議書
    約定之文義內容不符，難以憑採。
　⒉依上訴人所提出之系爭土地照片以觀(見本院卷第93頁)，系
    爭土地本為素地，現場雜草叢生，堪認閒置已久。再觀上訴
    人自承雙方98年、103年兩次協議，並無約定系爭土地為一
    定之使用，系爭土地購入之目的本即以純投資角度購買，期
    待日後轉售而有獲利空間。上訴人為使系爭420-44號土地之
    建地容積率擴大，乃於105年11月間將系爭197-3號土地全部
    及198-3號土地1000分之264持份贈與桃園市政府，已如前㈠
    所述。堪認系爭土地購入之目的為等待日後轉售而獲利，而
    未有其他使用收益行為。又上訴人與黃石儀原為男女朋友，
    黃石儀係於107年6月9日死亡，系爭土地之登記名義人為上
    訴人，雖對外處理相關稅捐及贈與為上訴人所為，惟難認黃
    石儀全然不知。黃石儀對系爭土地既有應有部分1/3之權利
    ，並將其權利登記於上訴人名下，則上訴人與黃石儀間就系
    爭土地應有部分1/3自已成立借名登記之法律關係。上訴人
    徒以黃石儀未有任何管理或使用收益行為而與借名登記關係
    不符，委無足採。至於系爭土地歷年來稅金之繳納由上訴人
    代墊，得依系爭協議書第二點㈡⒋損益分配之約定，於日後出
    售時一併予以結算，尚與本院判斷上訴人與黃石儀間借名登
    記關係無涉，併予敘明。
　⒊依系爭協議書第二條㈡⒋約定為「損益分配：合購土地出售之
    價款，於甲方得先扣除：⑴出資額1,800萬元；⑵因購買及出
    售合購土地支出之一切費用。合購土地出售之價款於甲方扣
    除前開2項金額後，如仍有賸餘，該餘款由甲方取得3分之2
    、乙方取得3分之1。但經103年5月8日協商乙方應再給付甲
    方其依第3條約定已給付之利息總額。」等語，是以系爭協
    議書第二條㈡⒋之前後文整體脈絡以觀，該條之約定係適用於
    「出售後」之損益分配，倘上訴人欲依系爭協議書第二條㈡⒋
    但書請求利息，則須於系爭土地出售後結算時，上訴人始有
    請求加計利息之權利，至為明確。又上訴人於原審亦多次稱
    系爭協議書與系爭合約書最重要之差異在於「倘系爭土地有
    出售為損益分配時，黃石儀同意再按原約定給付之年息4%利
    息總額再為給付」等語（見原審卷㈠第30-31、39、216-217
    頁）。則上訴人於現階段土地尚未出售時，抗辯被上訴人應
    依系爭協議書上開但書約定給付利息，難以憑採。
　⒋至於上訴人援引系爭協議書第三條關於另筆虎尾土地之投資
    屬於買賣利潤差價分配而抗辯系爭土地亦應作相同解釋云云
    ；然查：系爭協議書簽訂時，虎尾土地已出售，系爭土地則
    尚未出售，業據上訴人陳述在卷（見本院卷第122頁），是
    上開二土地之情況自非相同，無法等同視之；又系爭協議書
    第三點之約定內容，並未有如第二點關於甲乙雙方合購土地
    、雙方出資金額、比例約定之文義，僅就已出售之虎尾土地
    分配利潤3分之1予黃石儀為記載。審酌於同一系爭協議書、
    同為投資買賣土地，惟第二條、第三條文字上約定有如此之
    差距，實難認定上訴人與黃石儀就系爭土地與虎尾土地之投
    資合作模式相同。倘依上訴人所言，系爭協議書僅為買賣利
    潤差價分配契約，黃石儀何以須向上訴人借貸600萬元?又至
    黃石儀死亡時，系爭土地都未售出，此買賣利潤差價契約之
    條件無法成就，則黃石儀自95年8月起開始繳付之利息應如
    何結算，被上訴人如何依系爭協議書主張權利，上訴人均無
    法自圓其說（見本院卷第123頁），顯見上訴人前後所述矛
    盾不一，有違一般經驗法則，且與系爭協議書之真意不符，
    難以採信。
　⒌按法院於確定判決理由中，對訴訟標的以外當事人所主張或
    抗辯之重要爭點，本於兩造之辯論所為之判斷結果，除有顯
    然違背法令，或當事人提出新訴訟資料足以推翻原判斷之情
    形外，於同一當事人間，就與該重要爭點有關之他訴訟，不
    得再為相反之主張，法院亦不得作相異之判斷，此源於訴訟
    上之誠信原則及當事人公平之訴訟法理，避免紛爭反覆發生
    ，以達「一次解決紛爭」所生之一種判決效力（拘束力），
    即所謂「爭點效」，亦當為程序法所容許（最高法院96年度
    台上字第1782號判決參照）。查上訴人於另案第234號係起
    訴請求被上訴人履行系爭協議書之約定，已如前⒈所述，並
    經原法院認系爭協議書具有借貸及合作投資之混合契約之性
    質(見本院卷第167頁)；惟另案從未就系爭土地判斷是否存
    有借名登記之法律關係為調查，兩造亦未就此爭點為相關之
    攻擊防禦，判決理由亦無就此爭點為判斷，難認有何爭點效
    之適用。況另案認定系爭協議書為借貸及合作投資混和契約
    ，此與本件被上訴人於原審依約返還本金600萬元、利息34
    萬元之借貸款及其利息，暨本院認定上訴人與黃石儀共同投
    資合購系爭土地，期待日後轉售而有獲利空間等情方向一致
    ，並未有何牴觸之處，上訴人執另案第234號判決為其有利
    之抗辯，並稱本件不得與另案第234號案件為相異之主張，
    而有爭點效之適用，顯有誤會。
　㈤再按借名登記者，其成立側重於借名者與出名者間之信任關
    係，在性質上應與委任契約同視，倘其內容不違反強制、禁
    止規定或公序良俗者，應賦予無名契約之法律上效力，並類
    推適用民法委任之相關規定（最高法院98年度台上字第990
    號判決要旨可資參照）。又當事人之任何一方，得隨時終止
    委任契約；受任人以自己之名義，為委任人取得之權利，應
    移轉於委任人，民法第549第1項、第541條第2項亦分別定有
    明文。又繼承人自繼承開始時，除本法另有規定外，承受被
    繼承人財產上之一切權利、義務，繼承人有數人時，在分割
    遺產前，各繼承人對於遺產全部為公同共有，民法第1148條
    第1項前段、第1151條定有明文。經查，黃石儀與上訴人就
    系爭土地應有部分3分之1有借名登記之法律關係，且被上訴
    人已依上訴人之抗辯，於108年12月31日給付本金600萬元，
    及依系爭協議書第二條㈡⒊約定給付利息34萬元予上訴人，並
    以民事追加訴之聲明狀之送達作為終止兩造借名登記關係之
    意思表示，則兩造間之借名登記契約已告終止，被上訴人主
    張依繼承及終止借名登記契約後之法律關係，類推適用民法
    第541條第2項規定，請求上訴人應將系爭土地應有部分3分
    之1移轉登記予被上訴人公同共有，自屬有據，應予准許。
四、綜上所述，被上訴人依繼承及類推適用民法第541條第2項之
    規定，請求上訴人應將系爭土地如附表所示「應移轉之權利
    範圍」欄之所有權移轉予被上訴人公同共有，自屬正當，應
    予准許。從而原審為上訴人敗訴之判決，並無不合。上訴論
    旨指摘原判決不當，求予廢棄改判，為無理由，應駁回上訴
    。
五、本件事證已臻明確，兩造其餘之攻擊或防禦方法及所用之證
    據，經本院斟酌後，認為均不足以影響本判決之結果，爰不
    逐一論列，附此敘明。
六、據上論結，本件上訴為無理由，依民事訴訟法第449條第1項
    、第78條，判決如主文。　　
中　　華　　民　　國　　110 　年　　10　　月　　20　　日
                  民事第二十二庭
                      審判長法  官  張靜女
                            法  官  范明達
                            法  官  葉珊谷
正本係照原本作成。
如不服本判決，應於收受送達後20日內向本院提出上訴書狀，其
未表明上訴理由者，應於提出上訴後20日內向本院補提理由書狀
（均須按他造當事人之人數附繕本）上訴時應提出委任律師或具
有律師資格之人之委任狀；委任有律師資格者，另應附具律師資
格證書及釋明委任人與受任人有民事訴訟法第466 條之1第1項但
書或第2項所定關係之釋明文書影本。如委任律師提起上訴者，
應一併繳納上訴審裁判費。
中　　華　　民　　國　　110 　年　　10　　月　　20　　日
                            書記官  陳玉敏

附表：

編號       土地地號  權利範圍  應移轉之權利範圍  ⒈ 桃園市○○區○○段○○○○段0000000000號 1000分之736     3000分之736  ⒉  桃園市○○區○○段○○○段0000000000號   1分之1     3分之1